臺灣臺北地方法院民事判決　　　　　　 93年度家訴字第211號
原　　　告　戊○○
訴訟代理人　莊秀銘律師
　　　　　　甘義平律師
　　　　　　蕭俊龍律師
被　　　告　甲○○
　　　　　　乙○○
　　　　　　丙○○
　　　　　　丁○○
共　　　同
訴訟代理人　胡智忠律師
上列當事人間請求分配剩餘財產事件，本院於94年5月11日言詞
辯論終結，判決如下：
    主  文
被告應給付原告新臺幣佰零伍萬壹仟柒佰捌拾陸元，及自民國
九十三年十月五日起至清償日止按週年利率百分之五計算之利息
。
原告其餘之訴駁回。
訴訟費用由被告負擔百分之七十九，餘由原告負擔。
本判決第一項於原告以新臺幣壹佰零壹萬捌仟元為被告供擔保後
，得假執行。但被告如於執行標的物拍定、變賣或物之交付前，
以新臺幣佰零伍萬壹仟柒佰捌拾陸元預供擔保，得免為假執行
。
原告其餘假執行之聲請駁回。
    事實及理由
壹、原告聲明求為判決：（一）被告應給付原告新臺幣（下同）
    3,851,786 元，及自起訴狀繕本送達翌日起至清償日止按年
    息百分之5 計算之利息。（二）願供擔保，請准宣告假執行
    。並主張：
一、原告與吳水岩於民國72年2 月1 日結婚，吳水岩於92年6 月
    18日死亡，兩造為其繼承人，均未拋棄繼承。原告與被繼承
    人吳水岩生前並未約定夫妻財產制，依法應適用法定財產制
    為其夫妻財產制。而夫妻一方死亡，亦為法定財產制消滅之
    原因，本件剩餘財產差額分配請求權係發生於修法之後，爰
    依民法第1030條之1 第1 項、第1030條之2 第1 項規定，請
    求分配剩餘財產差額3,851,786 元。
二、民法第1030條之1 之規定係於74年6 月3 日所增訂，同年月
    5 日生效，而夫妻在婚姻關係存續中所取得之財產僅於74年
    6 月5 日以後取得者，始列入剩餘財產差額分配請求權計算
    之範圍。
三、被繼承人吳水岩與原告之剩餘財產：
（一）被繼承人吳水岩之剩餘財產為10,263,425元：
    １、以婚後財產清償婚前貸款1,600,000 元：
        依被告於92年9 月25日向財政部臺灣省北區國稅局之申
        報內容，被繼承人吳水岩遺有如遺產稅核定通知書所列
        遺產，且並無未償之債務。其中不動產雖均係於74年6
        月4 日以前取得，但當時尚有貸款，自74年6 月5 日至
        92 年6月18日法定財產制關係消滅時，被繼承人吳水岩
        以其婚後財產清償其婚前貸款1,600,00 0元，此觀原證
        三之債務清償證明書載明被繼承人吳水岩之借款日期為
        71年5 月19日（婚前），還款日期為80年8 月13日（婚
        後）。故此應納入被繼承人吳水岩之婚後財產。
    ２、於74年6 月5 日以後取得之剩餘財產：
    （１）中國信託商業銀行內湖分行帳號000000000000號之存
          款：8,630,557 元。
    （２）陳貴平食品有限公司之投資款：12,868元。
          被告雖爭執其金額有誤，然被告向國稅局申報之遺產
          稅核定通知書載明投資金額為12,868元，應推定為真
          正，在被告未檢具相關證明文件向財政部國稅局申請
          更正前，其空言主張自不可採。
    （３）IM -0000-0000-VOLVO -02473之汽車：20,000元。
（二）原告之剩餘財產為2,559,853元：
    １、以婚後財產清償婚前貸款400,000元：
        原告於被繼承人吳水岩死亡時，其名下房屋係於72年結
        婚前即已取得，並曾向銀行貸款400,000 元，嗣原告於
        74年6 月5 日以後已清償該貸款，故應納入原告之婚後
        財產。
    ２、原告於74年6 月5 日以後取得之剩餘財產，如附表三所
        示。
    （１）內湖三支郵局帳號000000-0號之存款：11,099元。
    （２）中國信託商業銀行內湖分行帳號000000000000號之活
          期存款：249,384 元。
    （３）中國信託商業銀行內湖分行帳號00000-000000-0號之
          定期存款：500,000 元。
    （４）中國信託商業銀行內湖分行帳號00000-000000-0號之
          定期存款：300,000 元。
    （５）陽信商業銀行帳號0000-000000-0 號之活期存款：9
          9,370 元。
    （６）陽信商業銀行帳號0000-00000000-0 號之定期存款：
          500,000 元。
    （７）陽信商業銀行帳號0000-00000000 號之定期存款：5
          00,000元。
（三）綜上，被繼承人吳水岩死亡時之剩餘財產為10,263,425元
      （0000000+0000000+12868+20000=00000000），原告之剩
      餘財產為2,559,853 元（400000+11099+249384+500000+
      300000+99370+500000+500000=0000000），原告與被繼承
      人吳水岩剩餘財產之差額為7,703,572 元（00000000-000
      0 000=0000000）， 應由夫妻2 人平均分配，每人3,851,
      786 元（0000000/2=0000000）， 是原告得向被告即被繼
      承人吳水岩之其他繼承人請求給付為3,851,786 元。
四、被告辯稱：被繼承人吳水岩74年6 月4 日以前之財產如附表
    一所示，而死亡時所遺留之財產如附表二所示，其中附表一
    編號１０至所示之財產轉換為附表二編號１０至所示之財產
    ，故附表二編號１０至所示之財產為被繼承人吳水岩之婚前
    財產云云。惟查，附表一編號１０至所示之不動產財產與附
    表二編號１０至所示之財產毫無關聯，亦無相互轉換之情事
    。
（一）附表一編號１０、所示之財產係被繼承人吳水岩與其弟吳
      水竹、吳水錕所共有，持分各三分之一，早於75年5 月間
      出售，買賣事宜係由吳水錕負責處理，此經證人即買主庚
      ○○到庭結證屬實，賣得價金亦係由吳水錕悉數交由其母
      清償對外債務，被繼承人吳水岩分文未取，顯與附表二編
      號１０至所示之財產毫無關聯。
（二）附表一編號至所示之財產早於83年5 月間出賣，賣得
      價金被繼承人吳水岩除支付子女出國求學及家庭生計等費
      用外，亦曾貸與他人遭倒帳而無法獲償，無從證明與附表
      二編號１０至所示之財產有任何關聯。
（三）被繼承人吳水岩死亡時所遺留之附表二編號所示之財產
      係其生前於89年10月9 日方以10,000元開戶後陸續存入，
      此有中國信託商業銀行之歷史交易查詢表及存摺明細可稽
      ，此與上開出售房地之時間相隔長達14年或6 年以上，並
      無任何證據證明二者有何關聯。
（四）況依本院函查所得資料，被繼承人吳水岩於91年度尚有4
      筆財產交易所得，亦即坐落臺北縣三重市○○○路240 號
      2 樓、230 號16樓、230 號11樓及230 號3 樓房屋，原係
      被繼承人吳水岩與友人共同投資興建房屋所分得，直至91
      年間將之出售。足見被告僅以比對之方法，即認定附表二
      編號１０至所示之財產係由附表一編號１０至所示之財產
      轉換而來，並未提出任何證據證明，亦無視被繼承人吳水
      岩尚有其他金錢收入來源，自不可取。
貳、被告聲明求為判決：（一）原告之訴駁回。（三）如受不利
    益之判決，願供擔保，請准宣告免為假執行。並抗辯：
一、被繼承人吳水岩死亡時遺留如附表二所示之財產。其中附表
    二第１０筆之投資款，被告申報遺產稅時，誤將百分之0.5 的
    股份申報為百分之5 ，故該股份價值實際應為1287元。
二、被繼承人吳水岩並未以婚後財產清償婚前債務：
    原告所提出之債務清償證明書係為塗銷抵押權設定登記時銀
    行所出具的證明書，所載71年5 月19日為抵押權設定契約日
    期，80年8 月13日為銀行出具證明書日期，此二日期未必為
    借款日期、還款日期。此外，該證明書所載1,600,000 元係
    指抵押權的權利價值，為該抵押權擔保的最高範圍，借款金
    額必定少於該抵押權擔保的最高範圍。故債務清償證明書無
    從證明被繼承人吳水岩曾以婚後財產1,600,000 元清償其婚
    前貸款。
三、被繼承人吳水岩並無婚後財產：
（一）被繼承人吳水岩於74年6 月5 日之財產除如附表二所示之
      不動產外，尚有附表一編號１０至所示之不動產。
（二）附表一編號１０至所示之不動產，於75年5 月間出賣予證
      人庚○○。依證人庚○○於94年4 月20日庭期證稱該筆房
      地買賣價金為22,300,000元，而被繼承人吳水岩就該筆房
      地應有部分為3 分之1 ，應分得7,433,333 元。
（三）附表一編號至所示之不動產，於83年間出賣予證人己
      ○○。依證人己○○於94年5 月11日庭期證稱該筆房地買
      賣價金為10,000,000元左右，故僅以10,000,000元計算被
      繼承人吳水岩該筆房地價值。
（四）按於74年6 月4 日（含當日）以前取得之不動產，於死亡
      前出售取得之價金，僅為狀態之變更，仍屬74年6 月3 日
      民法親屬編修正前取得之財產，財政部89年10月19日臺財
      稅字第0890067073號函曾予釋明。故被繼承人吳水岩於74
      年6 月5 日前所有附表一編號１０至所示之不動產，分別
      於75年間、83年間出賣價金7,433,333 元、10,000, 000
      元，共17,433,333元，為被繼承人吳水岩於74年6 月4 日
      以前取得之財產，應予扣除。
（五）經比較附表一及附表二發現，附表一編號１０至所示之財
      產轉換形式成為附表二編號１０至所示之財產。而附表一
      編號１０至所示之財產價值為17,433,333元，至於附表二
      編號１０至所示之財產價值則為8,663,445 元。足見被繼
      承人吳水岩於死亡時所遺留之財產總額甚至少於其婚前財
      產，並無婚後財產。被繼承人吳水岩與原告結婚後，個人
      財產並無增加，其所有的財產均為被繼承人吳水岩與前妻
      從事沙茶醬製作、販賣，胼手胝足一點一滴累積而來的。
      而被繼承人吳水岩與原告結婚時，原來所經營的沙茶醬生
      意業已停止，並未從事其他的勞務工作，至生活開銷費用
      及從事投資的本金來源即75、83年間出賣上動產所得現金
      。
四、原告主張被繼承人吳水岩75年間出賣房地賣得價金業由吳水
    錕悉數交由其母清償對外債務，被繼承人吳水岩分文未取云
    云。然查：原告就此應盡其舉證責任，縱然所述屬實，性質
    上屬被繼承人吳水岩對其母親之贈與，係被繼承人吳水岩清
    償其婚後所負之贈與債務，亦即被繼承人吳水岩以婚前財產
    清償婚後債務，依民法第1030條之2 第1 項規定，倘被繼承
    人吳水岩有取得任何婚後財產，應加以補償，或納入婚後債
    務計算。
五、原告又主張被繼承人吳水岩83年間出賣房地賣得價金，除支
    付子女出國及家庭生計等教養費用外，亦曾貸與他人遭倒帳
    而無法獲償云云。然查：原告就此應盡其舉證責任，且當時
    被告皆已成年，個個皆已自食其力，並未再向被繼承人吳水
    岩要求任何生活費用或教養費用。
、經查下列事實：（一）原告與吳水岩於72年2月1日結婚，並
    未約定採用何種夫妻財產制，依法以法定財產制為其夫妻財
    產制。（二）吳水岩於92年6月18日死亡，原告及被告（即
    被繼承人吳水岩與前妻所生之子女）為法定繼承人。（三）
    被繼承人吳水岩於74年6 月4 日所有如附表一所示之財產，
    而於死亡時留有如附表二所示之財產，其中如附表二編號１
    至９所示之財產為被繼承人吳水岩於74年6 月4日 以前取得
    ，如附表二編號所示１０至之財產為被繼承人吳水岩於74年
    6 月4 日以後取得。（四）被繼承人吳水岩與兄弟共所有如
    附表一編號１０至所示之不動產，於75年5 月間以22,300,0
    00元之價格出售予庚○○，被繼承人吳水岩按其應有部分3
    分之1 ，可分得7,433,333 元。（五）被繼承人吳水岩所有
    如附表一編號至所示之不動產，於83年間以10,000,000
    元之價格出售予己○○。（六）原告婚前即所有坐落臺北市
    內湖區○○段○ ○段638 地號土地及其上建物門牌號碼臺北
    市○○街71巷16弄12號，於71年5 月12日持以向臺灣土地銀
    行借款400,000 元，借款期限自同年月13日起至86年5 月13
    日止，按期平均攤還5,108 元，原告於婚後以其婚後財產清
    償之。（七）原告於74年6 月5 日以後取得之財產如附表三
    所示。復有兩造均不爭執之戶籍謄本、遺產稅核定通知書、
    借據、抵押權設定契約書、他項權利證明書、原告之金融機
    構存摺、建築改良物登記簿、土地登記簿、附卷可稽（見本
    院卷第10至11、13至26、42至56、頁），並經證人庚○○、
    己○○證述屬實（見本院卷第160 至161 、167 頁之言詞辯
    論筆錄），自堪信為真實。
肆、得心證之理由：
    本件兩造所爭執之處，在於一附表二編號１０所示之財產數額
    為何？二被繼承人吳水岩所有之附表一編號１０至所示之財
    產應否自剩餘財產中扣除？三被繼承人吳水岩是否以婚後財
    產清償婚前債務？
一、被告辯稱附表二編號１０所示之財產實為1287元云云，惟此為
    原告所否認，被告自應就此有利於己之事實負舉證之責。經
    核閱兩造均不爭、由被告申報、經國稅局核定之遺產稅核定
    通知書（見本院卷第11頁），被繼承人吳水岩於陳貴平食品
    有限公司投資12,868元，而被告就誤為申報之事實並未舉證
    以實其說，自應以遺產稅核定通知書所載數額12,868元為準
    。
二、附表一編號１０至所示之財產部分：
（一）按法定財產制關係消滅時，夫或妻現存之婚後財產，扣除
      婚姻關係存續中所負債務後，如有剩餘，其雙方剩餘財產
      之差額，應平均分配，民法第1030條之1 第1 項本文定有
      明文。準此，夫妻剩餘財產之計算係以法定財產制關係消
      滅時現存之婚後財產及婚後債務為對象。
（二）查被繼承人吳水岩死亡時現存之婚後財產為附表二編號１０
      至所示之財產，而附表一編號１０至所示之財產為被繼
      承人吳水岩之婚前財產，並於75年5 月間、83年間出售予
      庚○○、己○○，已於前述。是以附表一編號１０至所示
      之財產既於被繼承人吳水岩死亡時非屬其現存財產，自不
      得列入剩餘財產之計算。今被告另辯稱：附表一編號１０至
      所示之財產轉換形式成為附表二編號１０至所示之財產
      ，故應予扣除云云，然婚前財產出售之價金固為財產狀態
      之變更，惟被告並未提出任何證據證明附表二編號１０至
      所示之財產即為附表一編號１０至所示財產之出售價金，
      逕認附表一編號１０至所示之財產轉換形式成為附表二編
      號１０至所示之財產，顯屬率斷。故被告所辯，不足採信
      。
三、婚前債務之清償：
（一）按夫或妻之一方以其婚後財產清償其婚前所負債務，或以
      其婚前財產清償婚姻關係存續中所負債務，除已補償者外
      ，於法定財產制關係消滅時，應分別納入現存之婚後財產
      或婚姻關係存續中所負債務計算，民法第1030條之2 第1
      項定有明文。
（二）原告主張被繼承人吳水岩以婚後財產清償婚前貸款1,600,
      000 元云云，惟此為被告所否認，原告自應就此有利於己
      之事實負舉證之責。原告固提出債務清償證明書為證（見
      本院卷第12頁），姑不論該證明書僅能證明被繼承人吳水
      岩曾於71年5 月19日為臺北市銀行設定1,600,000 元之抵
      押權，嗣後因清償完畢而得以塗銷該抵押權登記，而無法
      證明被繼承人吳水岩之貸款數額、償還日期及還款數額，
      縱認被繼承人吳水岩確有貸款之事實，然被繼承人吳水岩
      有多筆婚前財產，婚後亦曾處分部分婚前財產，則該證明
      書尚不足以證明被繼承人吳水岩係以其婚後財產清償該筆
      銀行貸款。故原告主張應將1,600,000 元貸款納入被繼承
      人吳水岩之剩餘財產云云，即屬無據。
四、綜上所述，被繼承人吳水岩於於74年6 月5 日以後取得附表
    二編號１０至所示之財產，共8,663,425 元（12,868+20,00
    0+8,630,557）。 而原告於婚後以其婚後財產清償其婚前貸
    款400,000 元，並於74年6 月5 日以後取得如附表三所示之
    財產，故原告之剩餘財產為2,559,853 元。原告自得請求剩
    餘財產差額之2 分之1 即3,051,786 元（8,663,425-2,55
    9,853=6,103,572 ，6,103,572X1/2=3,051,786）。 從而，
    原告請求被告給付3,051,786 元及自起訴狀繕本送達翌日（
    即93年10月5 日）起至清償日止按年息百分之5 計算之利息
    ，為有理由，應予准許。逾此範圍，為無理由，應予駁回。
五、至兩造其餘之攻擊或防禦方法，及未經援用之證據，經本院
    斟酌後，認為均不足以影響本判決之結果，自無逐一詳予論
    駁之必要，併此敘明。
六、假執行之宣告：
    兩造陳明願供擔保，聲請宣告假執行或免為假執行，經核原
    告勝訴部分，合於法律規定，爰分別酌定相當之擔保金額宣
    告之；原告其餘假執行之聲請，因訴之駁回而失所依據，不
    予准許。
伍、訴訟費用負擔之依據：民事訴訟法第79條、第85條第1 項前
    段。
中    華    民    國    94    年    6     月    6     日
                  家事法庭法  官  蔡惠如
以上正本係照原本作成。
如對本判決上訴，須於判決送達後20日之不變期間內，向本院提
出上訴狀。
中    華    民    國    94    年    6     月    6     日
                          書記官  王俊琇
附表一：
  １、臺北市○○區○○段一小段611 地號土地（面積76平方公
      尺，應有部分全部）
  ２、臺北縣三重市○○段1091地號土地（面積91平方公尺，應
      有部分1/ 5）
  ３、臺北縣汐止市○○○段車坪寮小段166-19地號土地（面積
      405 平方公尺，應有部分全部）
  ４、臺北市○○○路82巷8號房屋（應有部分全部）
  ５、臺北市○○○路82巷8 號2 樓房屋（應有部分全部）
  ６、臺北市○○○路82巷8 號3 樓房屋（應有部分全部）
  ７、臺北市○○○路82巷8 號4 樓房屋（應有部分全部）
  ８、臺北縣三重市○○里○○街141 巷16號1 樓房屋（應有部
      分全部）
  ９、臺北縣汐止市○○里○○路132 巷1 弄9 號房屋（應有部
      分全部）
  １０、臺北市○○路281 號1 至4 樓房屋（面積401.92平方公尺
      ，應有部分1/3）
  、臺北市○○區○○段二小段0083地號土地（面積124 平方
      公尺，應有部分1/3）
  、臺北縣新莊市○○街一四六號房屋（面積84.47 平方公尺
      ，應有部分全部）
  、臺北縣新莊市○○段頭前小段726-170 地號土地（現改為
      昌隆段0350號。面積127 平方公尺，應有部分1/5）
附表二：
  １、臺北市○○區○○段一小段611 地號土地（面積76平方公
      尺，應有部分全部）
  ２、臺北縣三重市○○段1091地號土地（面積91平方公尺，應
      有部分1/5）
  ３、臺北縣汐止市○○○段車坪寮小段166-19號土地（面積40
      5 平方公尺，應有部分全部）
  ４、臺北市○○○路82巷8號房屋（應有部分全部）
  ５、臺北市○○○路 82 巷 8 號 2 樓房屋（應有部分全部）
  ６、臺北市○○○路 82 巷 8 號 3 樓房屋（應有部分全部）
  ７、臺北市○○○路 82 巷 8 號 4 樓房屋（應有部分全部）
  ８、臺北縣三重市○○里○○街141 巷16號1 樓房屋（應有部
      分全部）
  ９、臺北縣汐止市○○里○○路132 巷1 弄9 號房屋（應有部
      分全部）
  １０、陳貴平食品有限公司之投資款：12,868元。
  、IM-0000-0000-VOLVO -02473 之汽車：20,000元。
  、中國信託商業銀行內湖分行帳號000000000000號之存
      款：8,630,557 元。
附表三：
  １、內湖三支郵局帳號000000-0號之存款：11,099元。
  ２、中國信託商業銀行內湖分行帳號000000000000號之活期存
      款：249,384 元。
  ３、中國信託商業銀行內湖分行帳號00000-000000-0號之定期
      存款：500,000 元。
  ４、中國信託商業銀行內湖分行帳號00000-000000-0號之定期
      存款：300,000 元。
  ５、陽信商業銀行帳號0000-000000-0 號之活期存款：99,370
      元。
  ６、陽信商業銀行帳號0000-00000000-0 號之定期存款：500,
      000 元。
  ７、陽信商業銀行帳號0000-00000000 號之定期存款：500,00
      0 元。
